【裁判字號】    97,重訴,84
【裁判日期】    990730
【裁判案由】    拆屋還地等
【裁判全文】
臺灣士林地方法院民事判決              97年度重訴字第84號
原      告    己○○
              卯○○
              戊○○
              壬○○
              庚○○
              辛○○
上六人共同
訴訟代理人    余鑑昌律師
複代理人      劉明益律師
被      告    丙○○
              丁○○
              甲○○
              乙○○
訴訟代理人    鐘耀盛律師
被      告    丑○○
                        號
兼訴訟代理人  寅○○
被      告    癸○○
兼訴訟代理人  子○○
上列當事人間請求拆屋還地等事件，本院於民國99年7 月14日言
詞辯論終結，判決如下：
    主  文
原告之訴及假執行之聲請均駁回。
訴訟費用由原告負擔。
    事實及理由
壹、程序部分：
一、按訴狀送達後，原告不得將原訴變更或追加他訴。但不甚礙
    被告之防禦及訴訟之終結者，不在此限，民事訴訟法第255
    條第1 項第7 款定有明文。本件原告起訴，原係依民法第76
    7 條、第179 條等規定，請求被告子○○、癸○○、葉仁和
    （訴訟繫屬前已死亡，經裁定駁回）、丑○○、葉國川（已
    撤回起訴）、李寶月（訴訟繫屬前已死亡，經裁定駁回）、
    丁○○、丙○○分別將坐落臺北市○○區○○段一小段505
    、752 、752-2 等地號土地（以下各筆土地逕以地號簡稱）
    之未辦保存登記建物拆除，將土地返還原告，暨各自民國91
    年2 月1 日起至返還土地之日止，按月給付原告無權占有土
    地之損害金，並請求以實際測量結果為準。俟經本院囑託臺
    北市建成地政事務所測量後，原告於98年11月2 日依測量結
    果特定聲明，並追加乙○○、甲○○、寅○○為共同被告，
    聲明內容詳如貳之一原告聲明所載（其中聲明2.部分，追加
    乙○○、甲○○為共同被告，聲明3.部分，追加寅○○為共
    同被告）。被告雖陳明不同意原告此部分訴之追加，惟核，
    乙○○、寅○○本即擔任訴訟代理人，且原告係基於被告抗
    辯上述房屋居住及處分權歸屬情形而為追加，並未增加新訴
    訟資料，無礙於被告之防禦及訴訟之終結，合於前揭規定，
    自應准許（另追加張葉玉惠、張裕福為共同被告部分，因與
    原有被告均無關連性，請求標的亦不同，有礙於訴訟之終結
    ，追加不合法，另行裁定駁回）。
貳、實體部分
一、原告主張：
  (一)緣505 、752-2 地號土地（以下合稱系爭土地）為原告己○○與第三人黃金銓共有，嗣黃金銓於95年7 月13日死亡，其
    遺產由其餘原告5 人繼承，是系爭土地現為原告6 人所共有
    。詎被告等人各自所有之房屋，均無合法權源而分別坐落占
    系爭土地特定部分，已構成無權占有。其中門牌臺北市○○
    區○○街146 巷12號房屋（下稱12號房屋) 為被告丙○○所
    有；門牌臺北市○○區○○街146 巷29號房屋（下稱29 號
    房屋）為被告丁○○、乙○○、甲○○共有；門牌臺北市○○區○○街146 巷27-1號房屋（下稱27-1號房屋）為被告丑
    ○○、寅○○所有；門牌臺北市○○區○○街146 巷27號房
    屋（下稱27號房屋）為被告癸○○、子○○共有，各自坐落
    占有系爭土地之位置、面積詳如附圖所示。原告自得本於民
    法第767 條所有物返還請求權，請求被告分別拆除各自所有
    之房屋，並將系爭土地返還原告。又，被告分別無權占有系
    爭土地，受有相當於租金之利益，致原告無法使用系爭土地
    而受有損害，原告亦得依民法第179 條不當得利之規定，請
    求被告各自起訴前5 年即93年12月21日起，至返還土地之日
    止，按月給付原告相當於租金之損害金。至於損害金之金額
    ，則依各自占有面積，按土地法第97條規定，以申報地價年
    息百分之10為計算基準。
  (二)爰依上述法律關係，提起本訴。並聲明：
  1.被告丙○○應將坐落752-2 地號如附圖所示編號A 部分、面
    積38平方公尺之2 層樓水泥磚造平房( 即12號房屋) 拆除，
    並將土地返還原告；暨自93年12月21日至返還之日止，按月
    給付原告損害金新臺幣（下同）8,056 元。
  2.被告丁○○、乙○○、甲○○應將坐落505 地號土地如附圖
    所示編號B 部分、面積44平方公尺之鐵皮屋頂水泥磚造牆2
    層樓房屋（即29號房屋) 拆除，並將土地返還原告；暨自93
    年12月21日起至返還之日止，按月給付原告損害金9,328 元
    。
  3.被告丑○○、寅○○應將坐落505 地號土地如附圖所示編號
    D 部分、面積40平方公尺之2 層樓房屋( 27-1號房屋) 拆除
    ，並將土地返還原告；暨自93年12月21日起至返還之日止，
    按月給付原告損害金8,480 元。
  4.被告癸○○、子○○應將坐落505 地號土地如附圖所示編號
    E 部分、面積99平方公尺之2 層樓水泥磚造鐵皮屋頂建物及
    F 部分、面積3 平方公尺之雨棚( 即27號房屋) 拆除，並將
    土地返還原告；暨自93年12月21日起至返還之日止，按月給
    付原告損害金21萬6,240 元。
  5.願供擔保請准宣告假執行。
二、被告則以：
  (一)長期以來，被告等人之家族即分別居住上述各房屋，各房屋
    均為先祖之遺產，皆未辦理遺產分割。其中12號房屋之處分
    權原屬被告丙○○之父親李金殿享有，被告丙○○之父母死
    亡後，共有8 名子女，丙○○並非唯一之繼承人，故12號房
    屋非丙○○可單獨處分。目前12號房屋係丙○○之兄出借他
    人居住，丙○○並未居住於此。而29號房屋之處分權原屬被
    告乙○○父親李金生所享有，李金生死亡後，除被告丁○○
    、乙○○、甲○○外，另有其他兄弟姊妹為共同繼承人，並
    非被告丁○○、乙○○、甲○○即可處分。另27號房屋是被
    告癸○○、子○○之祖父葉里城遺留之財產，癸○○、子○○尚有其他姑姑及兄弟姊妹，27號房屋之處分權並非歸屬癸○○、子○○2 人享有。而27-1號房屋係由27號房屋分出，
    處分權歸屬被告丑○○享有。
  (二)29號房屋所坐落系爭土地之所有權人原為黃君治，李金生原
    向黃君治之子黃塗生承租系爭土地，其後雙方於51年12月14
    日訂立買賣契約，翌年黃塗生並曾向李金生借款週轉，嗣黃
    塗生於53年間死亡始未辦理所有權過戶登記。29號房屋所坐
    落系爭土地部分已經出賣予李金生，自有占有權源。由27號
    所分出27-1號房屋之情況則與29號房屋相似，27號房屋並早
    於29號房屋即存在，對所坐落系爭土地部分亦有合法之使用
    權源。原告請求被告拆屋還地，實無理由。
  (三)並均聲明：原告之訴駁回。
三、經查：
  (一)系爭土地原為原告黃樹芳與黃金銓共有，應有部分各2 分之
    1 ，黃金銓業已死亡，其遺產由原告卯○○、戊○○、壬○○、庚○○、辛○○5 人共同繼承，系爭土地現為原告6 人
    所共有。
  (二)12號房屋、29號房屋、27-1號房屋、27號房屋各自坐落系爭
    土地之位置、面積詳如附圖所示。
  (三)上述房屋均為未辦理保存登記之建物，依房屋稅籍資料所示
    ，房屋稅納稅義務人：12號：李金殿，29號：李金生，
    27-1號：丑○○，27號：葉里城。
  (四)李金殿於62年5月27日死亡，其子女除被告丙○○外，至少
    另有李水明、李清山、李彩蓮、李彩清、李清年、李彩鑾等
    多人。
  (五)李金生於77年10月31日死亡，其子女除丁○○、乙○○、甲○○外，至少另有李玉秀。
  (六)葉里城於61年10月4 日死亡，其子女除被告癸○○、丑○○
    外，至少另有葉鶴枝及已死亡之葉仁和；子○○則為葉仁和
    之子，其亦有多名兄弟姊妹。
  (七)27-1號房屋目前之處分權人為丑○○。
  (八)系爭土地原所有權人為黃君治，黃君治於40幾年間曾收取李
    金生所給付29房屋坐落系爭土地之租金。其後，李金生於51
    年12月14日與黃君治之子即繼承人黃塗生（即黃文山之父親
    、黃文山即黃金銓與原告己○○之被繼承人）訂立不動產買
    賣契約書，約定購買房屋坐落系爭土地部分，李金生並曾向
    臺北市工務局申請局部改建及整修，經備查在案。
    以上各項，有原告提出之土地登記謄本、黃金銓除戶謄本、
    繼承系統表、繼承人戶籍謄本、李金殿除戶暨全戶戶籍謄本
    、繼承系統表、葉里城除戶暨全戶戶籍謄本、繼承系統表，
    及被告提出黃君治書寫之覆信通知( 即租金收據) 、不動產
    買賣契約書、黃塗生名義向李金生商借款項之信函、蓋有臺
    北市工務局審查訖戳章之房屋局部改建及修理申請書、黃塗
    生除戶謄本、505 地號土地原始土地登記簿謄本等可稽；且
    有臺北市稅捐稽徵處大同分處97年4 月28日北市稽大同乙字
    第09730289700 號函檢送之房屋稅籍記錄表、本院職權調閱
    李金生戶籍簿冊影像影本、黃文山暨黃金銓戶籍簿冊影像影
    本附卷足參。並經本院會同臺北市建成地政事務所測量人員
    現場履勘查明，製有勘驗筆錄，並囑託該所測繪土地複丈成
    果圖（即附圖）存卷可佐，均堪信為真實。
四、得心證之理由：
    原告主張被告分別以上述房屋無權占有系爭土地，而請求被
    告各自拆除房屋、返還系爭土地，並給付相當於租金之不當
    得利等語，被告則分別以前詞置辯。是本件之爭點應為：(一)
    12號房屋、29號房屋、27號房屋之事實上處分權是否分別歸
    屬被告丙○○、丁○○、乙○○、甲○○、癸○○、
    子○○等人享有？該等被告是否享有完全之處分權？(二)被告
    等人就上述房屋各自坐落之系爭土地部分，是否有合法使用
    權源？
    茲分別論述如下：
  (一)12號房屋、29號房屋、27號房屋均另有其他處分權人，被告
    丙○○、丁○○、乙○○、甲○○、癸○○、子○○
    就上述各房屋，並無完全之處分權能，無從命為拆除房屋之
    處分行為：
  1.按所有人對於無權占有或侵奪其所有物者，得請求返還之。
    民法第767 條第1 項固有明文。惟建物之拆除為事實上之處
    分，未辦理所有權第一次登記之建物或工作物之拆除，自以
    享有處分權之人始得為之。又繼承人有數人時，在分割遺產
    前，各繼承人對於遺產全部為公同共有。民法第1151條亦有
    明文。倘未辦保存登記建物係因繼承關係而由全體繼承人公
    同共有處分權，部分繼承人即無完全之處分權，而無拆除處
    分之權能，即無從命為拆除之處分行為。
  2.關於被告分別抗辯12號房屋原為丙○○父親李金殿所有、29
    號房屋原為丁○○等人父親李金生所有、27號房屋原為癸○○父親葉里城所有等情，核與前述房屋稅籍記錄表之納稅義
    務人記錄相吻合，應堪信實。而上述原房屋所有權人死亡後
    ，其遺留之房屋自屬遺產，於遺產分割前，房屋之處分權即
    應歸於全體繼承人繼承而公同共有。又李金殿死亡後，除被
    告丙○○外，另有李水明等多人；李金生死亡後，除被告丁○○、乙○○、甲○○外，至少亦另有子女李玉秀；葉里城
    死亡後，至少亦另有葉鶴枝及已死亡之葉仁和，葉仁和死亡
    後，除子○○外，亦另有子女；而被告並抗辯上述被繼承人
    死亡後，均未為遺產分割。原告又未能舉證證明李金殿、李
    金生、葉里城之繼承人，確已協議分割遺產，且12號房屋處
    分權即分歸被告丙○○1 人享有，29號房屋處分權即分歸丁○○、乙○○、甲○○共同享有，及27號房屋處分權確分歸
    癸○○及葉仁和之子子○○共同享有，則參諸前揭說明，自
    難認定上述被告分別就12號房屋、29號房屋、27號房屋各享
    有完全之處分權。渠等既各自與其他繼承人公同共有上述各
    房屋之處分權，即無單獨處分之權能，自無從命為拆除房屋
    之處分行為。準此，原告訴請被告丙○○、丁○○、乙○○、甲○○、癸○○、子○○分別拆除12號房屋、29號
    房屋、27號房屋，自不應准許。
  (二)本件房屋就所坐落系爭土地部分均有合法之使用權源，不構
    成無權占有，原告不得訴請被告拆除上述房屋及請求不當得
    利：
  1.按繼承人自繼承開始時，除本法令另有規定外，承受被繼承
    人財產上之一切權利、義務。民法第1148條第1 項前段規定
    甚明。易言之，繼承人繼受取得被繼承人之財產，對於繼承
    財產之瑕疵、負擔或義務亦應概括承受。
  2.查系爭土地原所有權人黃君治前曾收取29號房屋原所有權人
    李金生所給付之租金，其後，李金生並曾與黃君治之子訂立
    買賣契約，約定購買房屋坐落部分之系爭土地，李金生並曾
    向臺北市工務局申請局部改建及整修，經備查在案等情，有
    被告所提出、原告不爭執形式真正之覆信通知( 即租金收據
    ) 、不動產買賣契約書、蓋有臺北市工務局審查訖戳章之房
    屋局部改建及修理申請書、黃塗生除戶謄本等可稽，業已析
    述如上。系爭土地原所有權人既已收取李金生所給付29號房
    屋坐落使用系爭土地之對價，顯然雙方業已成立租賃關係，
    且無從認定該租賃關係已約定期限，其性質上自屬未定期限
    之租賃關係；又李金生嗣後復與黃君治之繼承人黃塗生就29
    號房屋坐落之系爭土地訂立買賣契約，衡情，堪認29號房屋
    坐落系爭土地部分，當已本於買賣契約而以占有改定方式交
    付李金生為是。李金生既先後本於租賃關係、交付買賣標的
    關係而占有29號房屋坐落之系爭土地，縱嗣後未辦理所有權
    移轉登記，亦非無權占有。而原告係因輾轉繼承之關係而繼
    受取得系爭土地，有土地登記謄本可佐，自應繼受上述法律
    關係。準此，29號房屋坐落系爭土地部分自無無權占有可言
    或不當得利可言。
  3.至於被告並抗辯27-1號房屋就所坐落系爭土地之情況與29號
    房屋相同，27號房屋先於29號房屋而存在，當時系爭土地所
    有權人不可能僅處理29號而未處理27或27-1號房屋部分，否
    則不會長期不加聞問等語。按當事人主張有利於己之事實者
    ，就其事實有舉證之責任。但法律別有規定，或依其情形顯
    失公平者，不在此限。民事訴訟法第277 條定有明文。而主
    張常態事實者，就其事實無庸舉證，主張變態事者，應就變
    態事實負舉證義務，此為舉證責任分擔原則。復徵諸臺灣日
    治時期，地上物占有土地之緣由，輒因年代久遠，人物全非
    ，每每難以查考，舉證誠屬不易，如仍嚴守該條本文所定之
    舉證原則，不免產生不公平結果。故法院於個案審理中，自
    應斟酌當事人各自提出之證據資料，綜合全辯論意旨，依上
    揭條文但書規定，為適切之審認，始不失衡平之本旨（最高
    法院98年台上字第266 號判決要旨參考）。考以27號房屋至
    29號房屋之間係相連4 戶老舊之物辦保存登記建物，依門牌
    編訂順次，27號先於29號，可知27號房屋及由27號分出加編
    之27-1號、27-2號，至遲於29號房屋興建時業已存在。而觀
    諸原系爭土地所有權人黃君治出具予李金生之覆信通知（即
    收取租金收據）及黃塗生與李金生訂立之不動產買賣契約書
    內容，就承租範圍、租金計算方式、期間等，以及買賣標的
    、價金、稅賦、房屋涉及都市計畫問題等相關權利義務事項
    ，均詳細約定及記載，由此可得推知系爭土地原所有權人黃
    君治及其繼承人黃塗生對於地上物坐落系爭土地應支付對價
    取得使用權源之法律觀念甚為清楚，衡諸常情，當無任令與
    29號房屋同時存在、相連毗鄰之不同房屋得以無由占有，不
    加聞問處理之可能。復由同於系爭土地上之27號暨之後分編
    之27-1號以及相近之12號等房屋，得以將近50年期間長期維
    持安定存在之狀況以觀，亦當以該等房屋均有合法存在權源
    為常態事實。綜上以解，並參酌上述29號房屋於40幾年間即
    與原系爭土地所有權人存有給付租金之對價關係、具有合法
    使用權源等證據資料，綜合全辯論意旨予以判斷，堪認除29
    號房屋外，本件其餘房屋於原所有權人黃君治、乃至黃塗生
    生前，即已取得有合法占有權源，則被告輾轉繼承取得系爭
    土地亦應受此拘束，被告自未構成無權占有。原告即不得訴
    請被告拆除上述房屋及請求相當於租金之不當得利。
五、從而，原告本於民法第767條、第179條物上請求權及不當得
    利規定之法律關係，請求：(一)被告丙○○應將坐落752-2 地
    號如附圖所示編號A 部分（即12號房屋) 拆除，並將土地返
    還原告；暨自93年12月21日至返還之日止，按月給付原告損
    害金8,056 元；(二)被告丁○○、乙○○、甲○○應將坐落50
    5 地號土地如附圖所示編號B 部分（即29號房屋) 拆除，並
    將土地返還原告；暨自93年12月21日起至返還之日止，按月
    給付原告損害金9,328 元；(三)被告丑○○、寅○○應將坐落
    505 地號土地如附圖所示編號D 部分( 即27-1號房屋) 拆除
    ，並將土地返還原告；暨自93 年12 月21日起至返還之日止
    ，按月給付原告損害金8,480 元；(四)被告癸○○、子○○應
    將坐落505 地號土地如附圖所示編號E 、F 部分( 即27號房
    屋) 拆除，並將土地返還原告；暨自93年12月21日起至返還
    之日止，按月給付原告損害金21萬6,240 元，均無理由，俱
    應予駁回。
六、原告之訴既經駁回，其假執行之聲請，即失所附麗，應併予
    駁回。
七、本件事證已臻明確，兩造其餘主張、陳述及所提證據，經審
    酌與本院前揭判斷不發生影響，毋庸再一一詳予論述，附此
    敘明。
八、訴訟費用負擔之依據：民事訴訟法第78條、第85條第1項。
中    華    民    國    99    年    7     月    30    日
                  民事第三庭  法  官  施月燿
以上正本證明與原本無異。
如對本判決上訴，應於判決送達後20日內向本院提出上訴狀；若
委任律師提起上訴者，應一併繳納上訴審裁判費，否則本院得不
命補正逕行駁回上訴。
中    華    民    國    99    年    8     月    5     日
                              書記官  吳昀蔚

司法院資訊處製作；財團法人民間司法改革基金會備份。
